【裁判字號】    98,上易,257
【裁判日期】    980519
【裁判案由】    詐欺
【裁判全文】
臺灣高等法院刑事判決                 98年度上易字第257號
上  訴  人  臺灣臺北地方法院檢察署檢察官
被      告  乙○○
上列上訴人因被告詐欺案件，不服臺灣臺北地方法院97年度易字
第795號， 中華民國97年12月19日第一審判決（起訴案號：臺灣
臺北地方法院檢察署97年度偵字第3004號，及移送併辦案號：臺
灣板橋地方法院檢察署97年度偵字第4959號），提起上訴，本院
判決如下：
    主  文
上訴駁回。
    事  實
一、乙○○於預見綽號「阿勇」之戊○○（戊○○此部分犯行未
    據起訴）及其所屬之詐欺集團蒐集行動電話門號，係供犯罪
    集團從事財產犯罪所用之情況下，猶仍基於縱有人以其申請
    辦理之行動電話門號實施財產犯罪亦無違其本意之幫助未必
    故意，於民國96年8月7日與戊○○前往位於不詳地點之通訊
    行，以乙○○名義申辦和信電信公司0000000000號行動電話
    門號，費用則由戊○○繳納，而將該行動電話門號出售予戊○○及其所屬之詐欺集團。嗣該詐欺集團成員即共同意圖為
    自己不法所有之犯意聯絡，先後為下列行為：
  (一)於民國96年8月31日8時許，由其中二名姓名年籍不詳之成年
    人，冒充「保安警察第六總隊主任王俊銘」及「洪志祥警官
    」之名義，撥打電話向丙○○佯稱其帳戶被鎖定，丙○○需
    配合將金錢轉至指定之帳戶云云，致丙○○陷於錯誤，遂於
    同日13時許，前往臺灣中小企業銀行斗六分行，以臨櫃匯款
    之方式，將新臺幣（下同）60000元整，匯至甲○○（經原
    審以97年度易字第119號判決判處拘役50日確定）在臺北市
    ○○○路四段289號之第一商業銀行延吉分行所申辦帳號000
    00000000號之帳戶內。並由其中一名姓名年籍不詳之成年人
    利用乙○○申辦之0000000000門號與具有共同犯意聯絡之甲○○聯繫，於同日15時許共同前往第一商業銀行大直分行提
    領贓款，嗣丙○○發覺受騙，始報警循線查獲上情。
  (二)於96年8月底某日， 由戊○○在報紙分類廣告欄刊登徵人之
    訊息，並以門號0000000000號之行動電話作為聯絡電話，黃
    永福乃撥打電話應徵，並將其向中國信託銀行中和分行所開
    立帳戶之存摺及提款卡等物，交付與戊○○使用。戊○○及
    所屬詐欺集團成員中之姓名年籍不詳成年人，即於96年9月6
    日20時許，撥打電話予丁○○，佯稱丁○○在雅虎奇摩拍賣
    網所購買商品之付款方式需至自動提款機前重新設定云云，
    使丁○○陷於錯誤， 依對方指示在臺南市○○○路○段197
    號中國信託銀行自動提款機前操作，將27000元轉到黃永福
    之上開帳戶內。嗣丁○○察覺有異，始報警循線查獲上情。
二、案經臺北市政府警察局大安分局報請臺灣臺北地方法院檢察
    署檢察官及臺北縣政府警察局中和分局報請臺灣板橋地方法
    院檢察署檢察官偵查起訴及移送併案。
    理  由
一、被告以外之人於審判外之陳述， 雖不符刑事訴訟法第159條
    之1至之4等4條之規定， 然若當事人於審判程序中同意作為
    證據，法院審酌該言詞陳述或書面陳述作成時之情況，認為
    適當者，亦得為證據；又當事人、代理人或辯護人於法院調
    查證據時，知有刑事訴訟法第159條第1項不得為證據之情形
    ，而未於言詞辯論終結前聲明異議者，視為有前項之同意，
    同法第159條之5定有明文。此立法意旨在於傳聞證據未經當
    事人之反對詰問予以核實，原則上先予排除。惟若當事人已
    放棄反對詰問權，於審判程序中表明同意該等傳聞證據可作
    為證據；或於言詞辯論終結前未聲明異議，基於尊重當事人
    對傳聞證據之處分權，及證據資料愈豐富，愈有助於真實發
    見之理念，且強化言詞辯論主義，使訴訟程序得以順暢進行
    ，上開傳聞證據亦均具有證據能力。查本件證人丙○○、甲○○、黃永福、丁○○於警詢中之供述，具有被告以外之人
    審判外陳述之性質，屬傳聞證據，惟經本院依法提示予以調
    查，檢察官及被告均對此未表示異議，且經本院審酌該書面
    作成時無違法情事，應適宜為本案之證據。
二、訊據被告乙○○對於販賣0000000000號行動電話門號與戊○○一情固坦承不諱，惟矢口否認有何幫助詐欺取財犯行，辯
    稱：我不知道戊○○是詐欺集團的人，且我同時亦將自己開
    立臺灣中小企業銀行迴龍分行帳號00000000000 號帳戶及永
    豐商業銀行五股分行開立帳號00000000000000號帳戶之存摺
    、金融卡販賣與戊○○，而前開販賣帳戶之行為已遭臺北地
    方法院判處有期徒刑4月， 本件販賣行動電話門號之行為為
    該案之想像競合犯，應為不受理判決云云。
三、經查：
  (一)被告販賣0000000000號行動電話門號與戊○○後，由戊○○
    及其所屬之詐欺集團成員用以聯繫甲○○前往提領被害人丙○○遭詐欺取財之贓款，及作為刊登徵人廣告聯繫之用，於
    取得應徵者黃永福之存摺、提款卡等物後對被害人丁○○遂
    行詐欺取財之行為等情，此經證人戊○○於原審審理時、證
    人甲○○於警詢及原審審理時、證人丙○○、黃永福、丁○○於警詢中證述明確（原審卷第41頁至第44頁、第58頁、第
    59頁、臺灣臺北地方法院檢察署96年度偵字第25717號卷第1
    4頁、第15頁、第5頁至第8頁、 臺灣板橋地方法院檢察署97
    年度偵字第4959號卷第38頁、第39頁），並有臺灣中小企業
    銀行匯款申請書、 第一商業銀行延吉分行96年9月14日96一
    延吉字第51號函暨開戶資料、交易明細、和信電信通聯調閱
    查詢單、帳戶歷史交易查詢各1份、客戶交易明細表2張在卷
    可稽（臺灣臺北地方法院檢察署96年度偵字第25717號卷第1
    6頁至第18頁、第21頁、 臺灣板橋地方法院檢察署97年度偵
    字第4959號卷第15頁至第18頁）。
  (二)被告固辯稱其不知戊○○是詐欺集團成員云云，惟證人戊○○於原審審理時證稱：被告原先是要賣簿子，收簿子當天，
    有與被告聊到公司的情形，被告表示想來公司上班。進公司
    都要辦理電話，該電話號碼是與被告一起去辦的，錢是我出
    的，申請後將電話交給老闆等語（原審卷第42頁、第43頁、
    第60頁），惟依社會常情，一般正當經營之公司行號聘僱員
    工，實無要求應徵者先交付行動電話門號之理，且以現今一
    般人前往電信公司申辦門號使用並非難事，收費標準亦未因
    人而異，如非供作不法使用，應無另取得他人電話門號，而
    不以自己名義使用之必要。況被告除販賣行動電話門號外，
    另將其申辦之金融帳戶存摺、提款卡及密碼販賣與戊○○，
    亦經證人戊○○證述如前，以現今一般人申請存款帳戶極為
    容易而便利，且得同時在不同金融機構申請多數存款帳戶使
    用，故除非充作犯罪使用，並藉此躲避警方追緝，一般正常
    使用之存款帳戶，並無向他人購買帳戶存摺等物，而使用他
    人帳戶之必要。被告係為販賣金融帳戶存摺才與戊○○接觸
    、認識，其竟可將與自己關係重大之金融帳戶存摺、提款卡
    、密碼及行動電話門號，交付給素未謀面之戊○○，益徵被
    告交付上開帳戶及行動電話資料時，已有合理預見該帳戶及
    行動電話門號可能被詐騙集團作為詐財工具無訛。證人戊○○雖另證稱曾向被告表示公司是做職棒簽賭及幫老闆處理錢
    莊的事，被告就想要來上班，因而辦理電話等語（原審卷第
    43頁反面、第60頁），惟被告對於該公司名稱、負責人為何
    人、營運狀況、經營良窳均未細問，即將行動電話門號販賣
    與戊○○及所屬之詐欺集團，已與常情有悖，則被告辯稱係
    基於相信戊○○所言欲加入公司才將行動電話門號販賣與戊○○云云，尚難憑採。邇來佯稱監管帳戶、購物時扣款方式
    錯誤等詐欺取財之犯罪類型層出不窮，該等犯罪多係利用他
    人之門號以躲避警方追查，並迭經媒體廣為披載、報導，此
    應為常人本於一般認知能力所能知悉，被告既係心智健全之
    成年人，自當無不知之理，竟提供自己之行動電話門號供他
    人使用，足認其對於該行動電話門號遭用於詐欺取財使用有
    所預見，且亦無違其本意，其上開所辯，顯係卸責之詞，不
    足採信。
  (三)至被告另辯稱其同時以一行為販賣上開行動電話門號、臺灣
    中小企業銀行迴龍分行、永豐商業銀行五股分行帳戶之存摺
    與戊○○，就販賣帳戶之部分業經原審判決確定，本件販賣
    行動電話行為應不得再予論罪科刑云云，惟查：被告於原審
    96年度易字第3211號案件中供稱係將上開二家銀行之存摺販
    賣給姓名年籍不詳綽號「阿雄」之人，有該案判決書一份在
    卷可稽（臺灣臺北地方法院檢察署96年度偵字第3004號卷第
    2頁至4頁），惟戊○○之綽號為「阿勇」並非「阿雄」，且
    被告賣給戊○○之帳戶好像是郵局的，此經證人戊○○於原
    審審理時證述在卷（原審卷第44頁、第59頁），則被告辯稱
    其將行動電話門號販賣與戊○○之同時，亦將臺灣中小企業
    銀行迴龍分行、永豐商業銀行五股分行帳戶之存摺販賣與戊○○，即無實據。再者，被告除販賣行動電話門號外，尚販
    賣金融帳戶存摺與戊○○，固經證人戊○○證述如前，惟被
    告申請行動電話之96年8月7日即為交付簿子當天，此經證人
    戊○○於原審審理時證稱是在收簿子當天，有與被告聊到公
    司的情形，後來被告表示他想要上班，所以就陪被告一起去
    辦理電話等語在卷（原審卷第60頁），並有通聯調閱查詢單
    附卷可查（96年度偵字第25717號卷第21頁）， 被告在96年
    度易字第3211號案件中雖交付與「阿雄」臺灣中小企業銀行
    迴龍分行、永豐商業銀行五股分行帳戶之存摺供作為該詐欺
    集團詐騙款項之用，被害人因而遭詐欺取財匯款至上開帳戶
    內，惟該詐欺集團之犯罪日期為97年8月6日，有上開判決書
    可查，足見該案犯罪事實之發生時間早於被告販賣帳戶與戊○○之時間，是被告所販賣與戊○○之帳戶並非上開臺灣中
    小企業銀行迴龍分行、永豐商業銀行五股分行帳戶，應可認
    定。本院認被告既將行動電話門號及臺灣中小企業銀行迴龍
    分行、永豐商業銀行五股分行帳戶分別販賣與戊○○及姓名
    年籍不詳綽號「阿雄」之人，即為數個行為，而非一行為觸
    犯數罪名之想像競合犯。
  (四)檢察官雖另認被告乙○○於96年8月31 日利用其申辦之行動
    電話門號與甲○○聯絡後，於同日15時許共同前往第一商業
    銀行大直分行提領被害人丙○○遭詐欺取財匯入甲○○帳戶
    內之贓款，而與戊○○、甲○○為詐欺取財罪之共同正犯等
    語，惟甲○○並非與被告而係與「小林」一起前往提領贓款
    ，該電話是由「小林」使用，此經證人甲○○於原審審理時
    證述明確（原審卷第58頁、第59頁），且被告所申辦之電話
    已由戊○○交給老闆「蘇中正」，亦經證人戊○○證述在卷
    （原審卷第43頁），是以被告申辦之行動電話門號既已由戊○○轉交與「蘇中正」，則證人甲○○證稱與其以電話聯繫
    及出面領款之人並非被告一情，即屬可採。是尚難僅憑被告
    販賣行動電話門號與戊○○及所屬之詐欺集團使用之行為，
    遽以認定被告主觀上即有參與戊○○所述之詐欺集團之故意
    ，而論以共同正犯。
  (五)綜上，被告確有幫助詐欺取財之未必故意至明，其所辯顯係
    卸責之詞，不足採信，本件事證明確，被告犯行堪以認定，
    應予依法論科。
四、按刑法上之幫助犯，係對於犯罪與正犯有共同之認識，而以
    幫助之意思，對於正犯資以助力，而未參與實施犯罪之行為
    者而言（最高法院75年度台上字第1509號、88年度台上字第
    1270號判決亦同此意旨）。是以，如未參與實施犯罪構成要
    件之行為，且係出於幫助之意思提供助力，即屬幫助犯，而
    非共同正犯。被告販賣行動電話門號予人使用之行為，並不
    能逕與向被害人施以欺罔之詐術行為等視，且亦無證據證明
    被告有參與詐欺取財犯行之構成要件行為，則其僅係對於戊○○所屬之詐欺集團遂行共同詐欺取財之犯行資以助力，核
    其所為係犯刑法第30條第1項、 第339第1項之幫助共同詐欺
    取財罪，並審酌被告非實際參與詐欺犯行，依刑法第30條第
    2項之規定，按正犯之刑減輕之。 公訴意旨認被告與戊○○
    、甲○○及所屬詐欺集團成員間就詐欺取財犯行有犯意聯絡
    及行為分擔，而為共同正犯，尚有未合，惟其基本事實同一
    ，依法自得逕予審理而無庸變更起訴法條。再被告係提供行
    動電話門號之一幫助行為，幫助戊○○所屬之詐欺集團成員
    分別詐得被害人丙○○、丁○○之財物，係一行為而觸犯二
    個幫助詐欺取財罪，為想像競合犯，應從一重之幫助詐欺取
    財罪處斷。臺灣板橋地方法院檢察署檢察官移送併辦部分（
    犯罪事實一、(二)部分），核與本件檢察官起訴並論罪科刑之
    事實係屬具有想像競合犯之裁判一罪關係，本院自得併予審
    理。原審以被告罪證明確，適用刑法第30條第1項前段、第2
    項、第339條第1項、第55條、第41條第1項前段， 刑法施行
    法第1條之1之規定（原審贅引刑法第28條之部分應予更正）
    ，並審酌被告將行動電話門號提供他人詐欺取財使用，紊亂
    社會正常交易秩序，並使檢警難以追查緝捕，被害人難以追
    償，助長詐欺歪風，被告所造成之危害自非輕微，當應受有
    相當程度之刑事非難及被害人所受之損害等一切情狀，量處
    拘役50日，並諭知如易科罰金， 以新臺幣1000元折算1日，
    以資懲儆。經核認事用法均無不合，量刑亦稱妥適。檢察官
    上訴意旨略以：被告乙○○前於民國96年7月底至8月初某日
    ，加入某年籍不詳、綽號「阿雄」所屬之詐欺集團允諾擔任
    車手，並提供己有之臺灣中小業銀行迴龍分行、永豐銀行五
    股分行帳戶予詐欺集團使用，且於96年8月6日、7日， 與該
    詐欺集團成員一同前往銀行提領帳戶內之詐騙所得金額，交
    予詐欺集團成員，觸犯刑法詐欺取財罪，經臺灣臺北地方法
    院以96年度易字第3211號認定被告共同詐欺，判處有期徒刑
    4月確定，有該案判決在卷可稽。本案原審認定被告於96年8
    月7日，申辦0000000000號行動電話門號， 提供予綽號「阿
    勇」之戊○○所屬詐欺集團使用，並以該門號，分別於96年
    8月31日及同年8月底某日，詐騙被害人丙○○及丁○○得逞
    ，而本案犯罪時間既在該案犯行之後，已與該案分屬不同之
    數行為等情，足見被告於擔任「阿雄」所屬詐欺集團車手詐
    騙他人得手後，竟更另行起意，謀再以其他詐欺方式，幫助
    綽號「阿勇」之戊○○所屬詐欺集團遂行詐騙犯行；又綜觀
    原審審理過程，其犯後態度難謂尚佳，原審量刑時未予斟酌
    上情，僅量處拘役50日之刑，尚有未合，指摘原判決不當。
    惟查，量刑輕重係屬事實審法院得依職權自由裁量之事項，
    本案原審已斟酌刑法第57條各款所列情狀而未逾越法定刑度
    ，縱與前案刑度不同，亦不得遽指為違法。本件檢察官上訴
    意旨指摘原判決不當為無理由，應予駁回。
據上論斷，應依刑事訴訟法第368條，判決如主文。
本案經檢察官沈世箴到庭執行職務。
中    華    民    國    98    年    5     月    19    日
                  刑事第八庭審判長法  官  鄭文肅
                                  法  官  劉嶽承
                                  法  官  蔡光治
以上正本證明與原本無異。
不得上訴。
                                  書記官  蔡宜蓁
中    華    民    國    98    年    5     月    19    日
附錄：本案論罪科刑法條
刑法第339條第1項
意圖為自己或第三人不法之所有，以詐術使人將本人或第三人之
物交付者，處5 年以下有期徒刑、拘役或科或併科1,000 元以下
罰金。


司法院資訊處製作；財團法人民間司法改革基金會備份。
